最高法院刑事判決　　　　　　　　　　　　　　　九十一年度台上字第一九三０號
　　上　訴　人　乙○○
　　　　　　　　甲　○
　　　　　　　　丙○○
右上訴人等因妨害自由案件，不服台灣高等法院台南分院中華民國八十八年十一月九
日第二審判決（八十八年度上訴字第一五七號，起訴案號：台灣雲林地方法院檢察署
八十六年度偵字第三六一一號），提起上訴，本院判決如左：
    主  文
原判決撤銷，發回台灣高等法院台南分院。
    理  由
本件原判決認定：上訴人乙○○、甲○、丙○○三人自黃輔源之妻白鳳玲處得知，被
害人黃隆信在外誑言黃輔源不能人道並有意追求白鳳玲，及因乙○○傳話所造成之糾
紛，竟共同基於妨害他人行動自由之概括犯意聯絡，於民國八十六年七月十日下午二
時許，得知黃隆信與其同居人即被害人陳素良攜幼子在雲林縣褒忠鄉○○路四一巷一
五七號即黃輔源之住處打麻將，甲○、丙○○與黃為榮及另二名姓名不詳之成年男子
即先至上址，由丙○○強推黃隆信及陳素良外出乘車，其他之人則在旁助勢，將車開
至雲林縣東勢鄉○○村○○街二十四號黃輔源前住處，而非法剝奪黃隆信及陳素良之
行動自由，乙○○亦隨後抵達上址，並在該處客廳內先由丙○○動手毆打陳素良耳光
，乙○○亦毆打黃隆信之胸部（傷害部分未據告訴及起訴），黃隆信不承認講過黃輔
源不能人道等情事，丙○○與該二名姓名不詳之成年男子強拉陳素良外出乘車，駛往
僻靜之郊區，丙○○並對陳素良恫稱要將其丟入魚池中，並故意問陳素良會不會游泳
，使陳素良心生畏懼而答稱不會，並苦苦哀求伊子僅十一歲尚留在黃輔源前開褒忠鄉
住處等情後，丙○○等人始將陳素良載回上址。再由原車人馬強載黃隆信外出，駛往
台西方向之不詳魚池，以相同方法對黃隆信嚇稱要將其丟入魚池中，使黃隆信心生畏
懼。上訴人三人再於八十六年七月二十三日晚上九時五十分許，得知黃隆信及其女兒
即被害人黃建華至黃輔源上開褒忠鄉住處，欲向白鳳玲取回貸款之相關資料，即趕至
上址，由丙○○與姓名不詳綽號「小白」之成年男子及另一不詳姓名之成年男子，強
押黃隆信及黃建華至雲林縣東勢鄉○○村○○○路四十三號即吳瑞銓之租住處，黃為
榮亦在場助勢，嗣乙○○及甲○隨後亦駕車前來，要黃隆信承認曾經講過黃輔源不能
人道及要追求白鳳玲之事，並要其有所交待後始能離去，而共同剝奪黃隆信及黃建華
之行動自由。惟因黃隆信、黃建華與陳素良事前即有約定，若其等前去逾四十分鐘未
回，即由陳素良報警前往救援，陳素良見黃隆信、黃建華逾時未返，而在雲林縣警察
局虎尾分局褒忠分駐所前徘徊，褒忠分駐所所長陳義豪見狀有異，出面探詢而得知上
情後，即率警員陳勝義等人前往吳瑞銓上開租住處，於八十六年七月二十四日凌晨零
點三十分許，救出行動自由受限制之黃隆信與黃建華父女二人等情。因而撤銷第一審
判決，改判論處上訴人等共同連續以強暴、脅迫之方法，剝奪人之行動自由罪刑（甲
○、丙○○累犯），固非無見。
惟查：(一)、科刑之判決書，其事實之認定與理由之說明，必須一致，苟事實與理由或
其前後相互牴觸，即屬刑事訴訟法第三百七十九條第十四款理由矛盾之當然為違背法
令。原判決認定上訴人等有前揭犯行，先則說明：「……況八十六年七月十日下午，
告訴人黃隆信偕證人陳素良攜幼子至證人黃輔源家中打麻將，倘告訴人黃隆信與證人
陳素良非為被告丙○○等人強行帶出，而係出於其自由意願，何以扔下幼子，未攜子
同行即先行離開？」（原判決第八頁第五至七行）等情，是否認定黃隆信與陳素良遭
非法剝奪行動自由時，陳素良之幼子仍留在黃輔源褒忠鄉住處（原判決第三頁第六至
七行）？乃原判決繼又說明：「……再徵諸八十六年七月十日當天告訴人黃隆信偕陳
素良攜幼子在場，而被告丙○○、甲○、郭祟禮則與證人黃為榮及另二姓名不詳之成
年男子在場，雙方縱使話不投機而生爭執，以陳素良一女子之身，尚帶幼子在旁，豈
有拿煙灰缸砸丙○○為此等不智之舉之可能？反之，苟陳素良不顧幼子、不計後果，
確拿煙灰缸砸被告丙○○，被告丙○○又豈會只止於以手擋開而已？」（原判決第九
頁第四至九行）等情，是否論斷陳素良之幼子一同被帶至黃輔源前在東勢之住處？原
判決前開論斷說明是否前後齟齬？上情與本件犯罪事實如何及如何為法律之適用攸關
，原判決對上開前後矛盾各情未詳予調查釐清，逕併採為不利上訴人等之論據，尚有
未合。(二)、有罪判決書，對於被告有利之證據不採納者，應說明其理由，為刑事訴訟
法第三百十條第二款所明定，故有罪判決書對於被告有利之證據，如不加以採納，必
須說明其不予採納之理由，否則即難謂無判決不備理由之違法。原判決認定上訴人有
前揭犯行，係依憑黃建華、黃輔源、白鳳玲之供述（原判決第五頁第四行、第九行至
第六頁第四行），為其主要論據之一。然(1)、黃建華於警訊中供稱：丙○○對伊父黃
隆信說你不能走，今天一定要解決事情後再讓你走，丙○○硬叫伊父黃隆信上車，結
果伊與伊父黃隆信、丙○○、小白之男子，坐上同部計程車到阿銓家，……丙○○對
伊說，叫伊可以先走；伊覺得丙○○等人叫伊父黃隆信不能走，不能離開，是違法的
應接受法律制裁等語（警卷第五至六頁），嗣於偵查、第一審、原審亦均未明確指稱
上訴人等如何剝奪其之行動自由（偵查卷第二十七頁背面至第二十八頁、第一審卷第
二十四頁背面、原審卷第一七一至一七二頁）。稽諸黃建華上開供述之內容，其究係
供稱自行跟隨黃隆信前往吳瑞銓住處？或係供稱其併遭上訴人等人強押往吳瑞銓住處
？非無疑義。上情與本件犯罪事實如何及如何為法律之適用攸關，自應詳予調查釐清
，原審對上情未詳予調查釐清，復未於判決理由內論斷說明上情不能為有利上訴人等
認定之理由，遽以黃建華前後非無疑義之供述，為認定上訴人等有剝奪黃建華行動自
由之主要論據，有欠允當。(2)、白鳳玲於第一審證稱：「（八十六年七月十日下午二
時許）丙○○去時，沒有和黃隆信發生爭執，我們正在看電視；當天丙○○、黃隆信
、陳素良一起走，但走了一會就回來」；（八十六年七月二十三日晚上九時五十分）
伊偕同黃隆信父女、丙○○一起去東勢吳瑞銓家，是黃隆信提議要去的，到那裏黃隆
信他們在泡茶，……等情；又黃輔源於第一審訊以：「情形是否如白鳳玲所述？」答
稱：「是」（第一審卷第一三０至一三一頁）。苟在場之白鳳玲、黃輔源所供述之情
節屬實，則上訴人等是否有上開犯行，即有疑義尚待調查釐清。原審對上情未詳予調
查釐清，復未說明白鳳玲、黃輔源所供述之前開各節，何以不足為有利於上訴人等認
定之理由，其查證未盡且理由欠備，遽行判決，尚有未洽。上訴意旨指摘原判決不當
，尚非全無理由，應認有撤銷發回更審之原因。原判決不另為無罪諭知部分，基於審
判不可分之原則，併予發回，附此敘明。
據上論結，應依刑事訴訟法第三百九十七條、第四百零一條，判決如主文。
中      華      民      國    九十一    年      四      月     十一     日
                              最高法院刑事第三庭
                                  審判長法官  董  明  霈
                                        法官  林  茂  雄
                                        法官  張  祺  祥
                                        法官  郭  毓  洲
                                        法官  吳  三  龍
      右正本證明與原本無異
                                              書  記  官
中      華      民      國    九十一    年      四      月     十七     日
